【裁判字號】    95,交聲,1165
【裁判日期】    951229
【裁判案由】    違反道路交通管理處罰條例聲明異議
【裁判全文】
臺灣臺北地方法院交通事件裁定        95年度交聲字第1165號
原處分機關  臺北市交通事件裁決所
異  議  人
即受處分人  乙○○
                      樓
上列異議人因違反道路交通管理處罰條例案件，對於臺北市交通
事件裁決所民國95年11月8 日所為之裁決處分（原處分案號：北
市裁二字第裁46─CZ0000000 號）聲明異議，本院裁定如下：
    主  文
原處分撤銷。
乙○○不罰。
    理  由
一、按「汽車駕駛人之行為有左列情形之一，當場不能或不宜攔
    截製單舉發者，得對汽車所有人逕行舉發處罰：一闖紅燈或
    平交道。二搶越行人穿越道。三違規停車而駕駛人不在場。
    四不服指揮稽查而逃逸，或聞消防車、救護車、警備車、工
    程救險車之警號不立即避讓。五違規停車或搶越行人穿越道
    ，經各級學校交通服務隊現場導護人員簽證檢舉。六其他違
    規行為經以科學儀器取得證據資料者」、「前項逕行舉發，
    應記明車輛牌照號碼、車型等可資辨明之資料，查明汽車所
    有人姓名或名稱、住址後，製單舉發處罰之。」民國95年 7
    月1日修正施行前之道路交通管理處罰條例第7條之2第1項、
    第2 項分別定有明文。準此，交通勤務警察或依法執行交通
    稽查任務之人員發現汽車駕駛人涉有違規情事時，原則上必
    須當場攔截而製單舉發，俾使汽車駕駛人得當場陳述意見，
    避免交通稽查人員有所誤判，而可即時獲得補救，惟考量上
    開條例第7 條之2第1項所列舉之道路違規行為，其發生通常
    係在瞬間，或有事實上不能當場攔截或依照比例原則不宜當
    場攔截製單舉發之情形，為達有效維護交通秩序及保障交通
    安全之行政目的，當須特別立法賦予交通稽查人員得於事後
    逕行製單舉發之權限，是以，受處分人如涉有交通違規行為
    ，倘非上述各款所列舉之交通違規情形時，除其他法令另有
    規定外，原則上交通稽查人員即應當場攔截製單舉發，自不
    得於事後始為逕行舉發，否則該舉發程序即於法不合。
二、原處分機關臺北市交通事件裁決所以異議人所有之車號CK-6
    186號自用小客車，於95年6 月29日15時8分，在臺北縣板橋
    市○○路○段251號，經臺北縣政府警察局海山分局逕行舉發
    「違反處罰條例之行為，不聽勤務人員制止」。嗣異議人於
    舉發通知單上所載之應到案日期前（即95年8 月10日前）提
    出申訴，經原處分機關認為無理由，乃依道路交通管理處罰
    條例第60條第1 項及違反道路交通管理事件統一裁罰基準表
    規定，裁處新台幣（下同）3,000元 罰鍰。
三、聲明異議意旨略以：異議人於95年6月29日下午3時許，駕駛
    車號CK-6186 號自用小客車於板橋市○○路○段251號前方緩
    駛，在四輪未靜止之情況下，遭身著警察制服之人攔下要求
    出示行照、駕照，欲開違規停車罰單。異議人提出異議，因
    異議人在四輪未靜止情況下，並無違規之事實，此人告知異
    議人車體已駛離車道，亦屬違規。異議人心有疑慮，遂要求
    此人出示警員證件，此人指著臂章及配槍說：「都穿這樣了
    ，怎麼不是警察」，異議人對此一舉動，深感不安，仍堅持
    對方出示證件，該名自稱員警之人出示1 張看似無姓名之證
    件，正當異議人屈頸向前，想看清楚為何種證件及編號時，
    此人立即將證件抽離不讓異議人近看該證件，並語帶威脅說
    ：「不服取締！你要罰三千，還是三百？」，聽到此言，異
    議人著實嚇了一跳，正當緩慢地拿出行照及駕照的過程中，
    此名自稱員警之人轉身逕行離去，是原處分機關之裁罰顯有
    錯誤，為此請求鈞院撤銷原處分等語。
四、經查，依卷附臺北縣政府警察局95年7 月11日舉發違反道路
    交通管理事件通知單所示，其「違規事實」欄係記載「違反
    處罰條例之行為，不聽勤務人員制止」，而原處分機關經調
    查後，亦以異議人「違反處罰條例之行為，不聽勤務人員制
    止」，而依道路交通管理處罰條例第60條第1 項規定予以裁
    處罰鍰3,000 元。惟證人即當時舉發本件違規之員警甲○○
    於本院訊問時到庭證稱：（你舉發的理由為何？）我當時是
    在執行交通整理勤務，我當天騎乘ＢＭＷ警用巡邏機車，經
    過新埔捷運站2 號出口時，我看到有一輛計程車違規，我就
    先下車舉發這部計程車，在我舉發過程中，異議人的車子就
    經過我的身邊，停在我前方的公車停車格，此時我所告發這
    部計程車司機問我為何那部車子可以違規，我告發完計程車
    後，我就過去要告發這部違規停車的車子，我請異議人出示
    行照、駕照，異議人先是質疑我是否是警察，要求我出示證
    件，於是我就出示我的服務證給異議人看，然後我又再次請
    異議人出示他的行照、駕照，但是異議人依然不肯出示，而
    且堅稱他沒有違規，因為我不想跟他爭吵，所以我就逕行舉
    發他違規臨時停車，因為該處不得臨時停車，另外異議人不
    願意出示駕照、行照，所以他也不服取締；（既然是不服取
    締，為何在本件舉發通知單上違規事實欄記載異議人不聽勤
    務人員制止？）可能是我們照片照完之後，是送達到逕行舉
    發中心，是由他們開單不是由我們開單；（你們送到逕行舉
    發中心除了送照片還有什麼資料？）另外還有1 張表格，記
    載違規人之違規車號及違規事實；（當初你在這張表格上所
    記載的違規事實為何？）禁止臨時停車處停車及不服取締；
    （為何本件舉發通知單上記載為不聽勤務人員制止？）我不
    知道；（所以依照你對交通法規的瞭解，你認為本件異議人
    所涉犯的條文應該是什麼？）不服取締應該是第60條第2 項
    第1款；（你既然認為異議人應該是觸犯第60條第2項第1 款
    ，為何你會記載第60條第1 項？）因為之前不服取締而逃逸
    的車輛，我都是開第60條第1 項，我當時認為本案觸犯第60
    條第1項，是因為我認為只要不服取締就是第60條第1項等語
    。由此可見，異議人當時僅是拒絕出示駕照、行照等證件，
    並非對於交通勤務警察有何不聽制止之行為，自難認已該當
    道路交通管理處罰條例第60條第1 項所規定「不聽制止」之
    處罰要件，且無論是「汽車駕駛人，駕駛汽車有違反本條例
    之行為，經交通勤務警察制止時，不聽制止」或是「汽車駕
    駛人，駕駛汽車不服從交通勤務警察之稽查」之行為，均非
    上開所規定得以逕行舉發之違規行為，是本件舉發程序顯非
    適法。原處分機關基此不合法之舉發而裁罰異議人3,000 元
    ，即難認允當。異議人雖非執此聲明異議，但原處分既有上
    開可議之處，自應由本院逕將原處分撤銷，並由本院逕為不
    罰之諭知。
五、據上論結，應依道路交通管理處罰條例第87條第2 項、道路
    交通案件處理辦法第20條前段，裁定如主文。
中    華    民    國    95    年    12    月    29    日
                  交通法庭    法  官  李明益
以上正本證明與原本無異。
如不服本裁定，應於裁定送達後5日內向本院提出抗告狀。
                              書記官  劉穗筠
中    華    民    國    96    年     1    月     3    日


司法院資訊處製作；財團法人民間司法改革基金會備份。
